臺灣臺北地方法院刑事判決　　　　　　　 94年度選訴字第2號
公　訴　人　臺灣臺北地方法院檢察署檢察官
被　　　告　丙○○
選任辯護人　洪貴參律師
　　　　　　蕭擁溱律師
　　　　　　陳世偉律師
上列被告因違反公職人員選舉罷免法案件，經檢察官提起公訴（
94年度選偵字第5 號），本院判決如下：
    主   文
丙○○連續對於有投票權之人，交付賄賂，而約其投票權為一定
之行使，處有期徒刑拾月，併科罰金新臺幣陸拾萬元，罰金如易
服勞役，以陸個月之日數與罰金總額比例折算，褫奪公權參年。
扣案之2000年祥龍獻瑞紀念銀幣貳盒（共貳枚）及千禧金龍年紀
念幣壹盒（伍枚），均沒收之。
    事   實
一、丙○○為臺北市第9 屆松山區復勢里里長選舉之候選人，明
    知於里長選舉期間，不得對於有投票權之人，交付賄賂，而
    約其投票權為一定之行使，竟為期能於民國92年1 月4 日舉
    辦之臺北市第9 屆里長選舉順利當選，遂基於對於有投票權
    之人交付賄賂之概括犯意，連續於附表所示之時間、地點，
    前往該里里民戊○○、甲○○○及己○○等人之家中及店內
    拜訪（起訴書另記載至里民李耀民家中，惟此經公訴人於本
    院94年5 月30日行準備程序時當庭以言詞捨棄，並於94年6
    月3 日提出補充理由書更正），並將如附表所示之中央銀行
    所印鑄之2000年祥龍獻瑞紀念銀幣及面額新臺幣（下同）10
    元之千禧金龍年紀念幣，以錦盒包裝之方式，分別贈送予戊○○、甲○○○及己○○等具有投票權之人，且以口頭要求
    前開里民於92年1 月4 日舉辦之臺北市第9 屆里長選舉，將
    選票投給丙○○而為投票權之一定行使。惟戊○○、甲○○○及己○○等人並無投票支持丙○○之意。嗣經戊○○於93
    年8 月13日具狀向臺灣臺北地方法院檢察署告發，而循線查
    獲上情，並扣得由戊○○、甲○○○及己○○等人所提出如
    附表所示之2000年祥龍獻瑞紀念銀幣及千禧金龍年紀念幣。
二、案經戊○○告發由臺灣臺北地方法院檢察署檢察官偵查起訴
    。
    理    由
一、訊據被告丙○○矢口否認前揭犯行，辯稱：「送給里民己○○的龍年紀念幣是我在89年間積極參與「慈濟功德會」舉辦
    的資源回收活動，為了鼓勵她參與資源回收活動，而送給她
    的，而甲○○○我並沒有送給他，至於戊○○部分是他主動
    向我要的，我並沒有賄選。」云云。經查：上揭事實業據證
    人即該里里民戊○○於93年10月14日偵查中到庭結證稱：「
    在92年1 月1 日早上約9 點至10點半間，被告到我八德路3
    段155 巷23號2 樓住處找我，說這次里長選舉很拼，要我儘
    量幫忙，並從上衣口袋拿出紅盒子給我，我要他拿回去，他
    要我儘量幫忙，就走了。他走後，我才打開看發現內裝有祥
    龍獻瑞的銀幣1 枚。」等語（見臺灣臺北地方法院檢察署93
    年度選他字第167 號偵查卷第34頁），核與證人戊○○於本
    院94年11月16日審理時到庭結證稱：「被告在92年1 月1 日
    元旦那天早上9 點左右到我住處，拿了紀念幣給我，跟我說
    拜託拜託，只有差你這票，但我後來沒有選他。」（見本院
    卷第117 頁）等情相符；及證人即里民甲○○○於93年11月
    4 日及94年1 月20日偵查中到庭結證稱：「我印象中在92年
    1 月1 日前幾天的下午4 點多左右，被告拿了棗紅色四方形
    的盒子到八德路3 段155 巷20弄15號4 樓的住處給我，跟我
    說拜託我一下，他說他要選舉，說我住在那邊蠻久的，要我
    在選舉期間幫他拉票，並要我投給他，我有說不要，但他硬
    給我。等他走後，我打開來看，裡面是裝了祥龍獻瑞的銀幣
    1 枚」等語（見臺灣臺北地方法院檢察署93年度選他字第16
    7 號偵查卷第40頁、臺灣臺北地方法院檢察署94年度選偵字
    第5 號偵查卷第17頁），亦與證人甲○○○於本院94年11月
    16日審理時到庭結證稱：「在91年年底的選舉期間，被告一
    個人到我家拿了1 個紀念幣給我，要我儘量幫他拉票，並且
    要投票給他，但我並沒有投票給他。」（見本院卷第115 頁
    至第116 頁）等情相符；與證人即里民己○○於93年9 月24
    日偵查中到庭結證稱：「我在該里八德路3 段155 巷21號1
    樓開設餐廳，在91年年底選舉里長期間，被告一個人晚上7
    點多到我開設的餐廳，拿了1 盒5 個面額均為10元的千禧金
    龍紀念幣送我，他說要我留做紀念，拜託我選給他，並且買
    了白飯就走了，而當時因為我在忙，所以我就暫時收下，打
    算之後再還給他。」等語（見臺灣臺北地方法院檢察署93年
    度選他字第167 號偵查卷第27頁至第28頁），復與證人己○○於本院94年11月16日審理時到庭結證稱：「被告在91年年
    底選舉期間，約是晚上7 點左右，一個人到我店裡，拿了1
    盒千禧金龍紀念幣給我，拜託我選給他，並且買了1 碗20元
    或30元的白飯就走了，當時我並不想收，但因為生意忙，所
    以就先收下，打算日後還給他。」（見本院卷第112 頁）等
    情相符，證人戊○○、甲○○○及己○○等人於偵查及本院
    審理時均自始指證不移；另佐以證人甲○○○及己○○2 人
    與被告間夙無仇怨，則證人甲○○○及己○○2 人殊無誣陷
    之理，至證人戊○○雖與被告間因傷害案件（即證人戊○○
    於92年9 月3 日下午5 時許，在臺北市○○區○○路3 段19
    9 巷10之1 號被告里長辦公室，持板凳毆打被告）涉訟，惟
    此傷害案件發生時間係在被告當選里長之後，自亦不影響證
    人戊○○對於被告前已交付賄賂事實之指證。雖證人己○○
    於93年9 月24日偵查中另結證稱約在91年底選舉期間，我有
    跟證人戊○○講被告送我紀念幣的事（見臺灣臺北地方法院
    檢察署93年度選他字第167 號偵查卷第29頁），與證人戊○○於本院94年11月16日審理時另結證稱證人己○○是在我與
    被告發生傷害案件訴訟後，才告訴我被告送她紀念幣的事（
    見本院卷第118 頁），及證人戊○○於93年10月14日偵查中
    另結證稱被告是坐在我家沙發拿出紅盒子給我（見臺灣臺北
    地方法院檢察署93年度選他字第167 號偵查卷第34頁），與
    證人戊○○於本院94年11月16日審理時另結證稱被告係在我
    家門口將紀念幣拿給我（見本院卷第118 頁反面），則證人
    己○○係何時告知證人戊○○關於被告交付賄賂之事，及證
    人戊○○對於被告交付賄賂之處所係在伊家門口或係屋內沙
    發，前後證述並不相符合，惟按告訴人、證人之陳述有部分
    前後不符，或相互間有所歧異時，究何者為可採，法院仍得
    本其自由心證予以斟酌，非謂一有不符或矛盾，即應認其全
    部均為不可採信，尤其關於行為動機、手段及結果等之細節
    方面，告訴人之指陳，難免誇大，證人之證言，有時亦有予
    渲染之可能，然其基本事實之陳述，若果與真實性無礙時，
    則仍非不得予以採信（最高法院著有74年台上字第1599號判
    例意旨足資參照）。從而，揆諸上開判例意旨，是證人戊○○、己○○2 人之證述雖有部分出入，仍並不影響其2 人基
    本事實之證述。基此，應足認證人戊○○、甲○○○及己○○等人不利於被告之證述，均堪採信。次查：被告前於93年
    9 月16日偵查中供稱：「我在選舉前2 年因為要準備參加選
    舉，所以特別注意不去參加任何喜慶宴會，也不送東西，我
    內心有紀錄都沒有送東西或參加任何喜慶宴會。」（見臺灣
    臺北地方法院檢察署93年度選他字第167 號偵查卷第22頁）
    ，故被告雖於本院94年11月16日審理時改辯稱上開紀念幣係
    伊在89年間因積極參與「慈濟功德會」舉辦的資源回收活動
    ，為了鼓勵里民參與資源回收活動而送的云云，前後供述尚
    非一致；況且被告於89年間，僅單純係臺北市松山區復勢里
    里民，並非擔任該里里長，何須為鼓勵里民參與資源回收活
    動，而主動贈與前揭紀念幣，是其所辯是否可信，要非無疑
    。復查：證人庚○○即被告競選里長時之義工雖於本院94年
    11月16日審理時到庭結證稱於選舉過程中，不知道被告有賄
    選之事（見本院卷第119 頁）；及證人乙○○即被告競選里
    長時之助選員於同日審理時亦到庭結證稱我從未聽過被告有
    拿任何東西送給選民（見本院卷第120 頁反面）等情，惟查
    ：上開交付賄賂之事，均係由被告1 人單獨所為，業據證人
    戊○○、甲○○○及己○○等人於偵查及本院審理時到庭結
    證屬實，已如前述，是證人庚○○、乙○○等人自無從得知
    被告有無交付賄賂之事，故證人庚○○、乙○○等人前揭證
    詞，自難採為有利於被告之認定。再查：證人丁○○即被告
    之妻於本院94年11月16日審理時到庭結證稱：「91年12月31
    日當天下午，我在八德路中崙市場那邊發生車禍，被送到台
    安醫院，出院後，隔天（即92年1 月1 日）整天都在床上躺
    著，我先生也一直在家陪我。」（見本院卷第121 頁反面至
    第122 頁）等語，然查：證人丁○○於同日審理時復結證稱
    ：「92年1 月1 日那天我在床上昏睡，所以我不知道那天被
    告幾點起床，以及小孩那天要不要上課。」（見本院卷第12
    3 頁）等情，則證人丁○○於92年1 月1 日當日既因車禍受
    傷而昏睡躺臥在床，又豈能得知被告當日均一直在家陪侍，
    是證人丁○○之證詞顯係事後迴護被告之詞，自不足採為有
    利於被告未曾於92年1 月1 日上午9 點至10點半之間有前往
    證人戊○○家中交付賄賂之證明。末查：按公職人員選舉罷
    免法第90條之1 第1 項「交付」賄賂行為之賄選罪，係刑法
    第143 條「收受」賄賂行為之相對行為，在行賄者之一方，
    已認知其所交付之意思表示，乃為約使有投票權人為投票權
    一定之行使，在受賄者之一方，亦認知行賄者對其所交付之
    意思表示，乃為約使其為投票權之一定行使。則行賄者實施
    交付賄賂之行為，一經交付，罪即成立，亦即投票行賄罪於
    行為人交付賄賂或其他不正利益時，交付之相對人對其交付
    之目的已然認識而予收受，其交付及收受賄賂之犯行即為成
    立，不以收受者確已承諾，或進而為一定投票權之行使為必
    要。又賄選罪所交付之財物或不正利益，並不以金錢之多寡
    為絕對標準，而應綜合社會價值觀念、授受雙方之認知及其
    他客觀情事而為判斷。經查：扣案如附表所示之2000年祥龍
    獻瑞紀念銀幣及千禧金龍年紀念幣，有其一定之經濟價值，
    並無疑問。被告將前揭紀念幣，分送予證人戊○○、甲○○○及己○○等具有投票權之人，且以口頭要求渠等於92年1
    月4 日舉辦之臺北市第9 屆里長選舉，將選票投給伊而為投
    票權之一定行使，則就行賄者即被告而言，當已認知其所交
    付之意思表示，乃為約使有投票權人為投票權一定之行使。
    在受賄者之一方即證人戊○○、甲○○○、己○○等人來說
    ，自亦認知行賄者對其所交付之意思表示，乃為約使其為投
    票權之一定行使。此外，復有如附表所示之2000年祥龍獻瑞
    紀念銀幣及千禧金龍年紀念幣扣案可資佐證。綜上所述，被
    告上開所辯，要屬事後卸責之詞，堪難採信。本件事證已臻
    明確，被告上揭犯行洵堪認定。
二、核被告所為，係犯公職人員選舉罷免法第90條之1 第1 項之
    對於有投票權之人，交付賄賂，而約其投票權為一定之行使
    罪。又被告於附表所示之時間、地點，多次向有投票權之人
    交付賄賂，而約其投票權為一定行使之犯行，時間緊接、所
    犯係構成要件相同之罪名，顯係基於概括犯意反覆為之，為
    連續犯，應依刑法第56條之規定以一罪論，並加重其刑。爰
    審酌選舉乃民主政治之表徵，基層選舉尤為最重要之環節，
    苟因金錢或不當利益之介入，不僅扭曲選民真意，抑且敗壞
    選風，嚴重礙及民主憲政之根基，而被告意欲使其順利當選
    臺北市松山區復勢里里長，竟以交付賄賂賄選之方式，妨害
    投票之公平、公正、純潔，實不宜輕宥，及其犯罪後仍飾詞
    否認犯行，態度不佳等一切情狀，量處如主文所示之刑，併
    科罰金部分併諭知易服勞役之折算標準，且依公職人員選舉
    罷免法第98條第3 項之規定，併予宣告褫奪公權3 年。至扣
    案如附表所示之2000年祥龍獻瑞紀念銀幣及千禧金龍年紀念
    幣，係被告用以行賄而交付予里民之物，嗣經證人戊○○、
    甲○○○及己○○等人提出，不問屬於何人所有，均應依公
    職人員選舉罷免法第90條之1 第3 項之規定，併予宣告沒收
    之。
據上論斷，應依刑事訴訟法第299 條第1 項前段，公職人員選舉
罷免法第90條之1 第1 項、第3 項、第98條第3 項、刑法第11條
、第56條、第42條第3 項、第37條第2 項，現行法規所定貨幣折
算新臺幣條例第2 條，判決如主文。
本案經檢察官黃紋綦到庭執行職務。
中　　華　　民　　國　　94　　年　　11　　月　　30　　日
　　　　　　　    刑事第七庭審判長法  官　梁耀鑌
                                  法  官  蕭清清
                                  法  官  蔡正雄
上正本證明與原本無異。
如不服本判決，應於判決送達後10日內向本院提出上訴狀（應抄
附繕本）。
                                  書記官  葉潔如
中　　華　　民　　國　　94　　年　　11　　月　　30　　日
附表：
┌──┬────┬────┬──────┬─────┐
│編號│投票權人│時  　間│地　　　　點│物　　　品│
├──┼────┼────┼──────┼─────┤
│1   │己○○　│91年12月│臺北市松山區│千禧金龍年│
│　　│　　　　│底某日晚│八德路3 段15│紀念幣1 盒│
│　　│　　　　│間7 時許│5 巷21號1 樓│（5 枚）  │
├──┼────┼────┼──────┼─────┤
│2 　│甲○○○│91年12月│臺北市松山區│2000年祥龍│
│　　│　　　　│底某日下│八德路3 段15│獻瑞紀念銀│
│　　│　　　　│午4 時許│5 巷20弄15號│幣1 盒（1 │
│　　│　　　　│　      │4 樓　　　　│枚）　　　│
├──┼────┼────┼──────┼─────┤
│3 　│戊○○  │92.1 .1 │臺北市松山區│2000年祥龍│
│　　│　      │上午9:00│八德路3 段15│獻瑞紀念銀│
│　　│　　　　│至10：30│5 巷23號2 樓│幣1 盒（1 │
│    │　　　　│　      │　          │枚）      │
└──┴────┴────┴──────┴─────┘
附錄本案論罪科刑所依據之法條：
公職人員選舉罷免法第90條之1
對於有投票權之人，行求期約或交付賄賂或其他不正利益，而約
其不行使投票權或為一定之行使者，處5 年以下有期徒刑，得併
科新臺幣40 萬元以上4 百萬元以下罰金。
預備犯前項之罪者，處1 年以下有期徒刑。
預備或用以行求期約或交付之賄賂，不問屬於犯人與否，沒收之
。
犯第1 項或第2 項之罪，於犯罪後6 個月內自首者，減輕或免除
其刑；因而查獲候選人為共犯者免除其刑。
犯第1 項或第2 項之罪，在偵查中自白者，減輕其刑；因而查獲
候選人為共犯者，減輕或免除其刑。
